臺灣臺北地方法院刑事判決　　　　　　　96年度易字第1958號
公　訴　人　臺灣臺北地方法院檢察署檢察官
被　　　告　丙○
上列被告因家庭暴力罪之傷害案件，經檢察官提起公訴（96年度
偵字第12335號），本院判決如下：
    主  文
丙○傷害人之身體，處有期徒刑貳月，如易科罰金，以新臺幣壹
仟元折算壹日；又傷害人之身體，處有期徒刑貳月，如易科罰金
，以新臺幣壹仟元折算壹日。應執行有期徒刑參月，如易科罰金
，以新臺幣壹仟元折算壹日。
    事  實
一、丙○係甲○○之前夫，乙○○與甲○○係姊妹，丙○曾為乙
    ○○之二親等旁系姻親，三人間具有家庭暴力防治法第3 條
    第1款、第4款規定之家庭成員關係。
二、丙○於民國96年5月2日晚間10時許，在臺北市松山區○○○
    路○段230號4樓之7甲○○住處（亦為二人共同經營之旅行社
    所在地），因支付小孩生活費用等事項與甲○○發生爭執，
    丙○竟基於傷害人之身體之犯意，用手壓住甲○○頭部，甲
    ○○因而大聲呼救，適有居住在隔壁之乙○○聽見呼救聲而
    趕至現場，甲○○欲拿遙控器開門，丙○就以一手抵住甲○
    ○脖子，另一手壓住甲○○頭部，甲○○乃奮力掙扎打開大
    門讓乙○○進入屋內，乙○○看見丙○正以一手抵住甲○○
    頸部一手環抱甲○○頭部，乃抓住丙○手肘欲將其拉開，丙
    ○竟另基於傷害人之身體之犯意，突然放手並以其手肘撞及
    乙○○一下，致乙○○重心不穩向後倒退，先撞及椅子後跌
    坐在地，因此造成甲○○受有頭部外傷併左上眼臉挫外傷之
    傷害，乙○○受有下背部及臀部疼痛、尾椎骨骨折之傷害。
三、案經甲○○、乙○○訴由臺北市政府警察局松山分局報請臺
    灣臺北地方法院檢察署檢察官偵查起訴。
    理  由
一、訊據被告丙○固坦承告訴人甲○○係其前妻，告訴人乙○○
    與甲○○係姊妹關係，且有於前揭時地與告訴人甲○○發生
    拉扯，惟矢口否認有何傷害犯行，辯稱：當時甲○○拿瓷窯
    筆筒丟擲被告，擊中被告左前胸致受鈍器挫傷，被告告誡甲
    ○○不該動手丟東西時，甲○○再拿零錢罐丟擲被告，被告
    離開座位前去理論，此時甲○○用指甲抓傷被告左前臂，被
    告自主性產生防衛抓甲○○雙手以制止，甲○○還繼續攻擊
    ，被告只好架住其頭部控制頸部，被告並沒有毆打甲○○，
    且其頸部並沒有傷痕。而衝突發生時甲○○大聲尖叫，住隔
    壁之乙○○前來查看，當乙○○進來時被告已和甲○○分開
    ，在被告與乙○○交談時，甲○○又用脫鞋丟被告，擊中被
    告後腦，此時被告轉身要找甲○○理論時，乙○○以為被告
    將對甲○○不利即抓住被告右手臂，被告將其甩開，乙○○
    自己沒站穩滑倒跌坐地上，被告並非以手肘撞擊其胸部使其
    跌倒，乙○○之胸部並無遭撞擊後所受之傷害，也沒有撞及
    椅子的過程，是乙○○自己沒站穩滑倒跌坐地上等語。
二、經查：
  (一)證人甲○○於本院審理時具結證稱：「（提示96年度偵字第
    12335 號卷第5至6、27至29頁）我之前在警詢、偵查中所說
    的話均實在。那天工作到很晚，我還在公司，公司也是我住
    的地方，我坐在被告前面，被告出去吃飯回來，我們為了小
    朋友的註冊費、生活費起爭執，我請被告離開，我不想跟他
    講，但是他用言語一直在逼我，他講的很難聽，我請他離開
    ，我就用裝手錶的木盒丟在桌上後掉到地上，被告還是一直
    講，我就回頭面對被告，被告桌上有一個筆筒，裡頭有裝錢
    ，本來是要拿筆筒警告他，但是太重了，錢就灑出來，被告
    就從他座位跑到我的座位，他過來用手壓我的頭，我要反擊
    ，所以被告的手有被我抓到，我後來覺得不行，因為他已經
    危害到我生命，我就喊救命，我姐姐在隔壁，我要回頭去按
    在架上的遙控器，被告不讓我按，被告用另一隻手掐住我脖
    子，另一隻手按住我的頭，我要轉頭去按，所以我的眼睛就
    受傷了，被告後來有鬆手，我才按得到遙控器，我姐姐就進
    來了，我姐姐把我們二人架開，被告那時還是掐著我脖子，
    我姐姐被被告用力一推，姐姐被他推倒後還滑了一段，撞到
    椅子才停下來，後來就報警。當時頭是壓著，脖子是架著，
    在驗傷時只有覺得頭很痛，手臂、頭部的瘀青都是隔天才慢
    慢出現，當天是眼部有挫傷，因為有流血。當時被告是穿著
    短袖衣服，我只是抓傷被告，被告是可以跑掉，我跟被告爭
    吵過程中，被告可以出去或離開現場，未受到限制。我當時
    懷孕三個多月，狀態還好。」等語（見本院96年09月10日審
    判筆錄第2至6頁）。
  (二)證人乙○○於本院審理時具結證述：「（提示96年度偵字第
    12335號卷第8至10、28頁）我在警詢、偵查中所說的話均實
    在。當天我進來時，看到被告用右手頂住我妹妹的脖子，另
    一隻手從背後環抱甲○○的頭，因此才弄傷甲○○的眼睛，
    因為我妹妹要轉身過去開遙控鎖，且越來越用力，我就用二
    隻手把被告的手抓開，但是抓不開，我沒有想到被告突然放
    手且用手肘撞我一下，我整個人往後倒，倒退好幾步，撞到
    椅子才跌坐在地上。被告是故意的，因他可以放手，不撞我
    ，為何還要撞我一下，我目的是要把被告手肘抓開，不讓他
    繼續頂我妹妹，我怕我妹妹不能呼吸。」等語（見本院96年
    9月10日審判筆錄第6、7頁）。
  (三)告訴人甲○○因此受有頭部外傷併左上眼臉挫外傷之傷害，
    此有臺安醫院96年5月2日家庭暴力事件驗傷診斷書在卷足憑
    （見偵查卷第16頁），告訴人乙○○因此受有下背部及臀部
    疼痛、尾椎骨骨折之傷害，亦有臺安醫院96年5月3日家庭暴
    力事件驗傷診斷書、臺安醫院96年05月21日診斷證明書、Ｘ
    光片列印資料在卷可證（分別見偵查卷第17、18、35頁），
    又告訴人甲○○、乙○○所受傷害情形與渠等證述遭被告傷
    害情節相符，且被告於本院準備程序時亦自承前揭害是其所
    造成（見本院96年8月20日準備程序筆錄第3頁），堪認前揭
    傷害確實是因被告行為所造成，故被告嗣後於本院審理時復
    改口辯稱告訴人乙○○所受之傷害非被告所造成云云，委無
    足採。再者，被告辯稱告訴人乙○○胸部並無受傷，故其無
    以手肘撞擊告訴人乙○○云云，然據告訴人乙○○所證述，
    伊當時正用二隻手要把被告的手抓開，沒有想到被告突然放
    手且用手肘撞伊一下，伊整個人往後倒退好幾步，撞到椅子
    才跌坐在地上等語，則告訴人當時雙手正在用力以抓開被告
    之手，被告突然放手，其後作力不輕，故被告不需費到足使
    告訴人乙○○胸部受傷之大力氣，而只要稍微使力撞及告訴
    人乙○○胸部，即足始告訴人乙○○重心不穩而向後倒退好
    幾步，從而，尚難以告訴人乙○○胸部並無受傷乙節，即認
    被告當時並無以手肘撞及告訴人乙○○。
  (四)按正當防衛必須對於現在不法之侵害始得為之，侵害業已過
    去，即無正當防衛可言。至彼此互毆，又必以一方初無傷人
    之行為，因排除對方不法之侵害而加以還擊，始得以正當防
    衛論。故侵害已過去後之報復行為，與無從分別何方為不法
    侵害之互毆行為，均不得主張防衛權，有最高法院30年上字
    第1040號判例要旨可資參照。查告訴人甲○○於本院具結證
    述時否認有持物丟擲被告，何況，縱使如被告所陳「當時甲
    ○○拿瓷窯筆筒丟擲被告，擊中被告左前胸，被告告誡甲○
    ○不該動手丟東西時，甲○○再拿零錢罐丟擲被告，被告離
    開座位前去理論，此時甲○○用指甲抓傷被告左前臂，被告
    自主性產生防衛抓甲○○雙手以制止，甲○○還繼續攻擊，
    被告只好架住其頭部控制頸部」之情，然告訴人甲○○每一
    丟擲行為均瞬間即結束，對被告而言，即非「現在」不法之
    侵害，再者，據告訴人甲○○之證述及被告之陳述，當時被
    告之行動自由並未受到限制，則告訴人甲○○縱有抓傷被告
    手臂之行為，對此業已發生之侵害行為，被告原可選擇離開
    告訴人甲○○，並循法律途徑尋求救濟，然被告卻捨此不為
    ，反而以手架住告訴人甲○○頸部控制頭部，並因此造成告
    訴人甲○○受傷，揆諸前揭判例意旨，被告之傷害行為難謂
    符合正當防衛之要件。又被告提出國軍松山醫院96年5月2日
    家庭暴力事件驗傷診斷書1 份（見偵查卷第19頁），並陳稱
    告訴人甲○○當時造成被告受有左胸壁壓痛、左前臂多處抓
    傷及擦傷之傷害等語，惟此係告訴人甲○○是否另涉犯傷害
    犯行之問題，仍無卸於被告應負本件前揭傷害犯行之責任。
  (五)綜上所述，本件事證明確，被告犯行堪以認定，應依法論科
    。
三、核被告對告訴人甲○○、乙○○所為，均係犯刑法第277第1
    項傷害罪。被告與告訴人甲○○曾為配偶，被告曾為告訴人
    乙○○之二親等旁系姻親，三人間具有家庭暴力防治法第3
    條第1款、第4款規定之家庭成員關係。被告對告訴人甲○○
    、乙○○故意實施身體上不法侵害之行為而成立刑法所規定
    之傷害罪，屬家庭暴力防治法第2條第2款所稱之家庭暴力罪
    。被告所犯上開二傷害罪間，犯意各別，應予分論併罰。爰
    審酌被告與告訴人甲○○因小孩生活費支付等問題發生爭執
    即加以傷害告訴人甲○○之身體，並波及前往解圍之告訴人
    乙○○，應予非難，被告犯後否認犯行，態度不佳，兼衡告
    訴人二人所受傷害之程度、被告之品行、智識程度、犯罪手
    段、目的、迄今尚未賠償告訴人二人之損害等一切情狀，分
    別量處如主文所示之刑，並均諭知易科罰金之折算標準，並
    定其應執行刑及諭知易科罰金之折算標準。
據上論斷，應依刑事訴訟法第284條之1、第299條第1項前段，家
庭暴力防治法第2條第2款，刑法第277條第1 項、第41條第1項前
段、第51條第5款，刑法施行法第1條之1 第1項、第2項前段，判
決如主文。
本案經檢察官簡逸薇到庭執行職務
中　　華　　民　　國　　96　　年　　9 　　月　　29　　日
　　　　　　　　　刑事第五庭    法　官　賴秀蘭
以上正本證明與原本無異。
如不服本判決，應於判決送達後10日內向本院提出上訴狀（應抄
附繕本）。告訴人或被害人如對於本判決不服者，應具備理由請
求檢察官上訴，其上訴期間之計算係以檢察官收受判決正本之日
期為準。
　　　　　　　　　　　　　　　　書記官　游秀珠
中　　華　　民　　國　　96　　年　　10　　月　　5 　　日
附錄本案論罪科刑法條：
刑法第277條
傷害人之身體或健康者，處 3 年以下有期徒刑、拘役或 1 千元
以下罰金。
犯前項之罪因而致人於死者，處無期徒刑或 7 年以上有期徒刑；
致重傷者，處3年以上10年以下有期徒刑。
